臺灣高等法院民事判決　　　　　　　　 96年度重上字第223號
上　訴　人　台灣土地開發股份有限公司
法定代理人　甲○○
訴訟代理人　黃旭田律師
　　　　　　高惠筠律師
被　上訴人　中環股份有限公司
法定代理人　乙○○
訴訟代理人　丙○○
上列當事人間執行異議事件，上訴人對於中華民國九十六年二月
九日臺灣臺北地方法院九十五年度重訴字第九五八號第一審判決
，提起上訴，本院於九十六年八月二十一日言詞辯論終結，判決
如下：
    主  文
上訴駁回。
第二審訴訟費用由上訴人負擔。
    事實及理由
一、上訴人起訴主張：上訴人為訴外人嘉泰機械工業股份有限公
    司（下稱嘉泰公司）之債權人，業依法就嘉泰公司積欠上訴
    人之債務向臺灣桃園地方法院（下稱執行法院）聲請強制執
    行（案號：九十五年度執宙字第一三八八五號），並經執行
    法院將本執行事件併入九十四年度執宙字第二六七四二號執
    行程序辦理。嗣查知嘉泰公司對被上訴人有新台幣（下同）
    一千一百四十四萬元之租金債權存在，執行法院遂於民國（
    下同）九十五年四月二十六日函發扣押命令予被上訴人，禁
    止嘉泰公司在一億七千八百四十三萬七千一百三十五元債權
    金額範圍內，收取對被上訴人之租金債權或為其他處分，被
    上訴人亦不得對嘉泰公司清償。詎被上訴人於九十五年五月
    五日收受上開扣押命令後竟聲明異議，以被上訴人就系爭租
    金債權已簽發支票交付嘉泰公司或以押租金抵租金，故嘉泰
    公司對被上訴人已無未獲清償之債權可供執行或扣押。上訴
    人於九十五年六月二十六日收受執行法院通知，於該通知送
    達之翌日起十日內提起本訴。爰本於強制執行法第一百二十
    條第二項規定之法律關係，求為確認第三人嘉泰公司對被上
    訴人有六百二十四萬元之租金債權存在之判決。（上訴人於
    原審起訴之聲明為先位聲明：被上訴人應自九十五年五月五
    日起至九十六年三月六日止，按月給付第三人嘉泰公司一百
    零四萬元，並由上訴人代為受領。備位聲明：確認第三人嘉
    泰公司對被上訴人有一千一百四十四萬元之租金債權存在。
    原判決駁回上訴人之訴。上訴人僅就備位聲明中之六百二十
    四萬元部分，提起上訴，其餘部分因未上訴，應已確定。）
    上訴聲明：(一)原判決關於駁回上訴人後開第二項聲明部分之
    訴及命負擔該部分訴訟費用之裁判均廢棄。(二)請求確認第三
    人嘉泰公司對被上訴人有六百二十四萬元租金債權存在。
    (三)訴訟費用由被上訴人負擔。
二、被上訴人則以：被上訴人與嘉泰公司確於九十五年二月十日
    訂有租賃期間自九十五年三月七日起至九十六年三月六日止
    之租賃契約書，然租金支付方式則由雙方於九十五年二月十
    五日另約詳載於「租賃契約書之增補合約」（下稱增補合約
    ）中，依該增補合約之約定，被上訴人應於簽約時即交付嘉
    泰公司三月份至五月份，票面金額二百八十萬八千元，發票
    日為九十五年二月十日之租金支票，並於九十五年四月二十
    日前交付六月份至八月份，票面金額二百八十萬八千元，發
    票日為九十五年四月二十日日之租金支票，另九十五年九月
    七日至九十六年三月六日之六百二十四萬元租金部分，則由
    嘉泰公司保管之八百六十六萬五千一百二十一元押租金扣抵
    。被上訴人依約已先後於九十五年二月十日、三月一日、四
    月十四日簽發支票共五紙（以中國信託商業銀行為付款人之
    五張支票分別為：支票號碼：BI0000000，金額：一百萬元
    、支票號碼：BI0000000，金額：三十一萬二千元、支票號
    碼：BI0000000，金額：二百八十萬八千元、支票號碼：BI0
    0000 00，金額：一百八十萬八千元、支票號碼：BI0000000
    ，金額：九十三萬六千元）、金額共新台幣六百八十六萬四
    千元（內含租金、稅金）給付與嘉泰公司，其餘租金則以被
    上訴人與嘉泰公司前次的租賃關係中，嘉泰公司未歸還予被
    上訴人之押租金扣抵。上開支票均於九十五年二月十七日、
    九十五年三月一日、九十五年四月二十日兌付予嘉泰公司，
    而後半年之租金於九十五年二月十五日增補合約已約定以押
    租金扣抵。該增補合約為抵銷契約，係以簽訂增補合約日當
    日（九十五年二月十五日）為抵付之時間點，並非抵銷權行
    使之約定。於增補合約第一、二條雖約定有支票之發票日以
    及交付日期，但此乃因被上訴人資金調度及會計作業上考量
    ，並不影響該增補合約為一抵銷契約之事實，上訴人自不得
    以此認定其為抵銷權行使之約定。且係以押租金一次抵付租
    金，非逐期抵付。是以，於被上訴人於九十五年五月五日收
    到執行命令前，依契約應給付予嘉泰公司之租金已全部付訖
    ，嘉泰公司與被上訴人間已無可供扣押之債權存在，則被上
    訴人當然依法聲明異議。故上訴人備位請求確認嘉泰公司對
    被上訴人有六百二十四萬元之租金債權存在，即無理由等語
    ，資為抗辯。答辯聲明：(一)駁回上訴。(二)第二審訴訟費用由
    上訴人負擔
三、上訴人主張：被上訴人與嘉泰公司間訂有工廠租賃契約書，
    租賃期間自九十五年三月七日起至九十六年三月六日止，租
    金每月一百零四萬元（未含稅），且嘉泰公司自被上訴人受
    領押租金共八百六十六萬五千一百二十一元之事實，為被上
    訴人所不爭執，堪信為真實。上訴人另主張：本於強制執行
    法第一百二十條第二項規定之法律關係，求為確認第三人嘉
    泰公司對被上訴人有六百二十四萬元之租金債權存在等語，
    則為被上訴人所否認，並以上開情詞置辯。是以本件兩造爭
    執要點即在於：被上訴人與嘉泰公司間之增補合約是否為真
    正？增補合約是抵銷契約亦或抵銷權行使之約定？被上訴人
    收到扣押命令前，是否已將全部租金付訖？被上訴人與嘉泰
    公司間是否已無可供扣押之債權存在？茲析述如下。
四、被上訴人與嘉泰公司間之增補合約是否為真正？增補合約是
    抵銷契約亦或抵銷權行使之約定？被上訴人收到扣押命令前
    ，是否已將全部租金付訖？被上訴人與嘉泰公司間是否已無
    可供扣押之債權存在？
  (一)經查被上訴人對於向嘉泰公司承租廠房而有給付租金債務之
    事實並不否認，惟抗辯租金已依九十五年二月十五日另約之
    增補合約中所載給付方式全部付清，並提出增補合約影本、
    嘉泰公司出具收受編號BI0000000、BI0000000、BI0000000
    、BI0000000、BI0000000等五張支票之支票簽收單影本、嘉
    泰公司開立之發票影本及被上訴人之支票存款明細影本（見
    原審卷第五三頁）等為佐證。上訴人則否認被上訴人有清償
    租金之事實，並以增補合約上所蓋之嘉泰公司印信與工廠租
    賃契約書上所蓋印信不同，否認該增補合約之真正，故主張
    租金給付方式應按工廠租賃契約書第四條規定每月給付之。
    被上訴人提出上開五張支票簽收單、發票影本均係嘉泰公司
    片面開立，不足證明被上訴人確有簽發支票之事實，且上開
    五張支票簽收單上所示金額與被上訴人所稱有效之增補合約
    書中約定各期給付金額有異，縱被上訴人果真曾開立系爭五
    張支票予嘉泰公司，亦屬被上訴人與嘉泰公司間其他法律關
    係之給付云云。
  (二)經查：上訴人否認增補合約為真正，不外以增補合約所蓋嘉
    泰公司之印信與系爭工廠租賃契約書上所蓋印信不同為依據
    。惟經比對嘉泰公司出具之印鑑清單影本（見原審卷第九一
    頁），與工廠租賃契約書、增補合約中之印文相同，是被上
    訴人所辯「嘉泰公司所蓋印信雖與工廠租賃契約書上所蓋印
    信不同，但此乃嘉泰公司有數顆公司大小章，而於二次簽約
    時所蓋之大小章各異所致」等語，堪信為真實。足證前開增
    補合約確為嘉泰公司之署押，縱與工廠租賃契約書上之印文
    互異，亦不得執此否認被上訴人與嘉泰公司合意簽訂增補合
    約事實。
  (三)且查被上訴人分別簽發以中國信託商業銀行為付款人之系爭
    五張支票，金額共計六百八十六萬四千元，給付予嘉泰公司
    等情，業據原法院函詢中國信託商業銀行中山分行，經該分
    行提供系爭五張支票影本並回覆：支票號碼BI0000000於
    九十五年四月二十一日兌付予嘉泰公司、支票號碼BI0000
    000及支票號碼BI0000000等兩張於九十五年四月二十日兌付
    予嘉泰公司、支票號碼BI0000000於九十五年二月十七日
    兌付予嘉泰公司、支票號碼BI0000000於九十五年三月一
    日兌付予嘉泰公司（見原審卷第七一至七八頁），此與被上
    訴人所提出之台幣支票存款明細（見原審卷第五三頁）相符
    ，且經該行說明台幣支票存款明細摘要欄部分所謂「轉帳」
    ，乃持票人臨櫃要求兌付，而「票扣帳」則為持票人透過他
    行提示兌付，核與被上訴人所提出之嘉泰公司出具之支票簽
    收單、發票影本並無不符，均堪認定上開五張支票業於被上
    訴人收到扣押命令前已為嘉泰公司所兌領。
  (四)至於上訴人質疑五張支票上所示金額與增補合約書中約定各
    期給付金額有異，而主張系爭票據乃被上訴人與嘉泰公司間
    其他法律關係之給付云云。惟查九十五年三月份至八月份之
    租金部分，依工廠租賃契約書第四條約定租金為每月一百零
    四萬（未稅），且被上訴人得先預扣九十五年三月七日至九
    十六年三月六日每月租金百分之十，迄嘉泰公司交付被上訴
    人發票為止，被上訴人始返還。經核支票BI0000000號，票
    據金額為二百八十萬八千元，乃係支付九十五年三至五月共
    三個月份之租金（未含稅），並每月預扣百分之十後之數額
    ；支票BI0000000號，票據金額為一百八十萬八千元、BI000
    0000號，票據金額為一百萬元，共計二百八十萬八千元，亦
    係支付九十五年六至八月共三個月份之租金（未含稅），並
    每月預扣百分之十後之數額；支票BI0000000號，票據金額
    為九十三萬六千元，乃係返還九十五年三至八月共六個月份
    每月預扣百分之十之租金（共計六十二萬四千元），以及九
    十五年三至八月共六個月份之百分之五營業稅（三十一萬二
    千元）；支票BI0000000號，票據金額為三十一萬二千元，
    則為支付九十五年九月至九十六年二月共六個月份之百分之
    五營業稅（該期間之租金為押租金扣抵）。上開五張支票金
    額共計六百八十六萬四千元，核與九十五年三月份至八月份
    被上訴人應支付嘉泰公司之租金（以及全年度百分之五營業
    稅，另半年之租金由押租金扣抵）相符，益徵被上訴人簽發
    系爭五張支票予嘉泰公司是為清償對嘉泰公司之租金債務無
    訛，堪信被上訴人於收受原法院執行處所發前開執行命令前
    ，對嘉泰公司之上開租金債務業已清償完畢為真正。上訴人
    亦未對此部分上訴，則此部分事實，應堪認定。
  (五)又依被上訴人與嘉泰公司簽訂之工廠租賃契約書五條第一項
    意旨，嘉泰公司已受領被上訴人之押租金八百六十六萬五千
    一百二十一元，此為上訴人所不爭執，故依增補合約書第三
    條約定，九十五年九月七日至九十六年三月六日之租金共六
    百二十四萬元由嘉泰公司保管之押租金中扣抵，嘉泰公司自
    被上訴人所受領之押租金為八百六十六萬五千一百二十一元
    ，足敷支付六個月租金，已依約抵銷，亦堪認定。
  (六)上訴意旨雖援引最高法院九十五年台上字二二四七號、九十
    一年台上字第六九六號判決，主張被上訴人於九十五年五月
    五日收受扣押命令時，租金債務清償期尚未屆至，不符合基
    於民法三三四條抵銷之規定，無從互為抵銷。且增補合約中
    押租金扣抵約款應為抵銷權行使之約定。系爭約款並未表明
    抵扣之時間點，倘若性質解為「抵銷契約」，則前述九十五
    年九月七日至九十六年三月六日之租金於增補合約簽訂時（
    九十五年二月十五日）與押租金中扣抵下，則導致第一期租
    金已給付、第二期尚未給付、第三與四期卻已給付之不合理
    現象，此顯不符合交易常理亦有違一般經驗法則。故系爭約
    款之扣抵時間點，應在九十五年九月七日至九十六年三月六
    日之租金債務清償期屆至時，而屬於抵銷權行使之約定云云
    。
  (七)惟按抵銷因抵銷權人一方之意思表示而發生效力，故抵銷權
    為形成權，其行使行為屬於單獨行為。抵銷契約則為雙方當
    事人以消滅互負之債務為目的而訂定之契約，屬於諾成契約
    及不要式契約。抵銷須兩人互負債務為要件，抵銷契約則無
    此限制，即無清償期屆至之問題。抵銷契約之效力於當事人
    意思一致之時發生，如非特別約定，原則上並無溯及效力，
    是與抵銷有所不同。查被上訴人與嘉泰公司之合意係以簽訂
    增補合約日當日（九十五年二月十五日）為抵付之時間點，
    並未特別約有定溯及效力，故當然未於合約中另約定抵付之
    日期。被上訴人及嘉泰公司雖於增補合約第一、二條約定有
    支票之發票日以及交付日期，但此乃因於被上訴人資金調度
    及會計作業上考量，並不影響該增補合約為一抵銷契約之事
    實，上訴人自不得以此認定其為抵銷權行使之約定。且增補
    合約明文約定以押租金一次抵付九十五年九月七日至九十六
    年三月六日之租金，而非逐期分次抵付。此由嘉泰公司一次
    即開立一年份租金之發票（見原審卷第八十至八二頁），而
    非逐期開立可證實。足見該增補合約為雙方當事人以消滅互
    負之債務為目的而訂定之契約，應為抵銷契約，並非抵銷權
    行使之約定。且被上訴人與嘉泰公司合意於九十五年二月十
    五日增補合約簽訂當日即以押租金一次扣抵租金，明顯早於
    收受扣押命令之時（九十五年五月五日），並無上訴人所謂
    租金債務於收受扣押命令後才屆清償期，或不合民法三三四
    條規定而不得主張抵銷之情形。上訴人所舉最高法院上開判
    決，事實均係約定以押租金逐期抵付應支付之租金，並非約
    定一次全部扣抵之抵銷契約，其事實要件皆與本件不同，自
    不宜任意比附援引適用。上訴人執此上訴，即非可採。
  (八)上訴意旨雖又主張：依所得稅法第八十九條第一項第二款規
    定以及第九十二條第一項之規定，租金所得稅應由支付之一
    方為扣繳義務人，於每月十日前將上一個月內所扣繳稅款向
    國庫繳清。若被上訴人九十五年九月七日至九十六年三月六
    日之租金債務於增補合約簽訂時（九十五年二月十五日），
    即與訴外人嘉泰公司所保管之押租金為抵銷，則被上訴人公
    司除應在公司帳冊將該筆存出保證金之款項轉為支出款項外
    ，依上開規定，並應於次月十日前向國稅局繳清所扣稅款。
    然依鈞院向國稅局所調取被上訴人公司給付日期為九十五年
    二月份至三月份繳款書查詢清單，其中並無給付日期為九十
    五年二月十五日，給付總額為六百二十四萬之繳款資料，顯
    見並無押租金與租金債務抵銷之情事。且嘉泰公司發票記載
    日期為九十五年二月六日，按增補合約約定第一期款項為九
    十五年二月二十日支付，第二期款項則在九十五年四月二十
    日支付，故其發票豈有可能開立在之前，且交付完畢？云云
    。
  (九)惟按依所得稅法第八十九條第一項第二款之規定，被上訴人
    確為租金之扣繳義務人，但納稅義務人為取得租金所得人嘉
    泰公司，此於所得稅法第八十九條第一項第二款後段復有規
    定。且銀行業貸放款之利息所得及營利事業依法開立統一發
    票之佣金、租賃及權利金收入均免予扣繳，所得稅法施行細
    則第八十三條第二項定有明文。被上訴人九十五年九月七日
    至九十六年三月六日之租金債務，已於與嘉泰公司於九十五
    年二月十五日簽訂增補合約時即約定以租押金抵銷。是以嘉
    泰公司因已開立發票予被上訴人，被上訴人即得免代為扣繳
    。查嘉泰公司確已於九十五年二月六日依法開立金額為一千
    三百一十萬四千元，載明項目為「九十五年三月七日至至九
    十六年三月六日」之租金之統一發票與被上訴人，（見原審
    卷第三八頁），被上訴人依法自可免代為扣繳，從而上訴人
    請求本院所調取之繳款書查詢清單上自查無被上訴人之扣繳
    記錄，但上訴人不得以此否認被上訴人已於九十五年二月十
    五日以押租金扣抵租金之事實。且商場慣例，均係先開發票
    請款，是以於收款前即已簽發發票，與常情並無不合。被上
    訴人於與嘉泰公司於九十五年二月十五日簽訂增補合約，嘉
    泰公司於同年月六日先開發票請款，顯然合情合理。況開立
    發票即負擔稅捐，嘉泰公司豈可能任意偽造？益加可證上訴
    人執此主張，顯非可採。
  (十)綜上，上訴人與嘉泰公司之增補合約為抵銷契約之性質，且
    上訴人與嘉泰公司約定用以抵付九十五年九月至九十六年三
    月租金之押租金，並非扣押命令所及。
五、綜上所述，被上訴人對嘉泰公司之租金債務，既已於九十五
    年五月五日收受執行命令前因抵銷契約而消滅，則上訴人主
    張請求確認第三人嘉泰機械工業股份有限公司對被上訴人有
    六百二十四萬元租金債權存在，為無理由，應予駁回。原審
    就此部分為上訴人敗訴之判決，於法並無不合。上訴意旨指
    摘原判決不當，求予廢棄改判，為無理由，應予駁回。
六、本件事證已臻明確，兩造其餘之攻擊防禦方法及所提之證據
    ，經審酌後認均無礙判決之結果，爰不予一一論述。
七、據上論結，本件上訴為無理由，依民事訴訟法第四四九條第
    一項、第七八條，判決如主文。
中　　華　　民　　國　　96　　年　　9 　　月　　　4 　日
　　  　　　　　　　民事第三庭
                      　審判長法　官    林敬修
　　　　　　　　　　          法　官    黃騰耀
　　　　　　　　　　          法　官    藍文祥
正本係照原本作成。
如不服本判決，應於收受送達後20日內向本院提出上訴書狀，其
未表明上訴理由者，應於提出上訴後20日內向本院補提理由書狀
（均須按他造當事人之人數附繕本）上訴時應提出委任律師或具
有律師資格之人之委任狀；委任有律師資格者，另應附具律師資
格證書及釋明委任人與受任人有民事訴訟法第466條之1第1項但
書或第2項（詳附註）所定關係之釋明文書影本。
中　　華　　民　　國　　96　　年　　9 　　月　　5 　　日
　　　　　　　　　　　　　　　書記官    顧倪淑貞
附註：
民事訴訟法第466條之1（第1項、第2項）：
對於第二審判決上訴，上訴人應委任律師為訴訟代理人。但上訴
人或其他法定代理人具有律師資格者，不在此限。
上訴人之配偶、三親等內之血親、二親等內之姻親，或上訴人為
法人、中央或地方機關時，其所屬專任人員具有律師資格並經法
院認為適當者，亦得為第三審訴訟代理人。
